臺灣高等法院臺中分院刑事判決　　　　　　　　　　九十三年度上易字第二四○號
　　上　訴　人　臺灣臺中地方法院檢察署檢察官
　　被　　　告　丙○○
右上訴人因被告違反動產擔保交易法案件，不服臺灣臺中地方法院中華民國九十三年
一月二十日第一審判決（九十二年度易字第二四二二號，聲請簡易判決處刑案號：臺
灣臺中地方法院檢察署九十二年度偵字第一三四一七號），提起上訴，本院判決如左
：
    主      文
上訴駁回。
    理      由
一、本案經本院審理結果，認第一審判決以不能證明被告丙○○犯罪，而為被告無罪
    之諭知，並無不當，應予維持，並引用第一審判決書記載之理由（如附件）。
二、檢察官上訴意旨以：(一)被告與告訴人間所訂立之動產擔保附條件買賣契約，既以
    書面為之，且被告亦已在該契約上簽名；而告訴人在其所製作之該契約書上，亦
    非無任何文字以表明其為訂約之一方，其已事先在該契約書上印上告訴人公司、
    負責人姓名、地址等，雖告訴人未再於契約上簽名或蓋印章，惟此動產擔保交易
    之契約，因具備告訴人與被告之意思表示合致、書面訂立，且告訴人與被告雙方
    亦均於契約之末分別任甲、乙方而有簽名或打字其上，應認此契約已具備法律所
    規定之要式性而合法有效成立，原審未審酌及此，而為無罪之判決，尚有未妥。
    (二)被告丙○○訂購機車當天先付新台幣（下同）三千元，此後即未再付款，且一
    去不回，經告訴人公司派員前往機車約定存放地點察看，該處無人居住，機車亦
    未在該處，鄰居說被告搬走了，且被告一直未與告訴人公司聯繫。被告僅交付三
    千元，即取得二萬五千三百二十元之機車，此後對付款一事即置之不理；且被告
    於偵查中經檢察官訊問是否知道車子不得擅自遷移時，竟答稱：「我因為沒有錢
    」，在在均足以證明被告所稱機車失竊一事係屬虛偽。被告買車時並無付款之真
    意，以區區三千元取信告訴人公司，其應有涉犯刑法第三百三十九條第一項詐欺
    取財罪嫌，且此部份與起訴書所載之基本社會事實相同，原審自應變更法條而為
    被告有罪之判決，乃原審遽為被告無罪之判決，其適用法律自有違誤，難認妥適
    ，為此提起上訴，請求撤銷原判決，另為適當之判決云云。
三、經查：動產擔保交易，應以書面訂立契約，動產擔保交易法第五條定有明文。次
    按：依法律之規定，有使用文字之必要者，得不由本人自寫，但必須親自簽名；
    如有用印章代簽名者，其蓋章與簽名生同等之效力；如以指印、十字或其他符號
    代簽名者，在文件上，經二人簽名證明，亦與簽名生同等之效力，民法第三條亦
    有明文規定。若有未依民法第三條規定方式者，其法定方式即有欠缺，依法不生
    效力（最高法院三十一年上字第三二五六號判例參照）。本件被告原擬以動產擔
    保交易法附條件買賣之方式向告訴人久玖輪業有限公司購買機車，且已在告訴人
    公司事先印就之動產擔保交易附條件買賣契約書上蓋章，固有該契約書附卷可稽
    （詳見發查卷第四頁）。惟告訴人公司並未在該契約書上立契約人甲方欄位蓋用
    公司印章，且未由公司負責人簽名或蓋章，自與民法第三條規定不合，揆之前開
    說明，該附條件買賣契約書（發查卷第四頁）之法定方式即有欠缺，依法不生效
    力，被告自非動產擔保交易法第三十八條規定之動產擔保交易之債務人，其縱有
    意圖不法之利益，將標的物任意遷移或為其他處分之行為，亦不得以該罪相繩。
    次按：刑法第三百三十九條第一項詐欺罪之成立，以意圖為自己或第三人不法所
    有，以詐術使人將本人或第三人之物交付為要件。所謂以詐術使人交付，必須被
    詐欺人因其詐術而陷於錯誤，若其所用方法，不能認為詐術，亦不致使人陷於錯
    誤，即不構成該罪（最高法院四十六年台上字第二六○號判例參照）。本件被告
    向告訴人公司購買機車時，僅先付款三千元，其餘價款分六期給付，而被告於第
    一期款應繳納時即未繳納等情，固據被告供明在卷，惟被告辯稱買車時伊原在從
    事代工之工作，後來老闆不作了，伊去找工作一直找不到，所以沒有錢繳納分期
    款等語。經查，被告之所以以分期付款方式向告訴人購買機車，無非係因一己經
    濟能力薄弱，若被告於購車時富有資力，一次給付價金反較方便、經濟，何須採
    取分期付款方式購車？而其經濟能力既較薄弱，則於期間發生經濟惡化之情形自
    較經濟優勢者比例為高。被告就其所辯固未提出證據以供本院調查，惟被告若係
    對告訴人公司施行詐術，使告訴人陷於錯誤而為機車之交付，則告訴人既身受其
    害，對被告犯行知之最深，理應在遍尋被告及機車無著後，對被告提出詐欺取財
    之告訴，始合事理。然告訴人於偵、審中均指稱被告係違反動產擔保交易法第三
    十八條之規定，甚至在本件經檢察官上訴後，於本院準備程序時，告訴代理人乙
    ○○仍稱當初是因為被告不方便要分期，被告應該沒有詐騙之意思等語，足見告
    訴人亦不認被告所為涉有詐欺取財罪嫌。雖被告於偵查中經檢察官訊其：「契約
    之第四條有訂明車子不得擅自遷移時，是否知道」時，答稱：「知道。我因為沒
    有錢」等語，被告所答：「我因為沒有錢」，就其歷次供述之意觀之，係指被告
    於購買機車之後沒有錢繳納分期款之意，尚難以此進而推認被告於購車之初，即
    有不法所有之詐欺意圖。被告復與告訴人於九十二年八月十一日達成和解，分期
    償還積欠之款項並已清償完畢等情，除有和解書影本一份在卷可憑，復據告訴人
    代理人陳明在卷，在在顯示被告與告訴人間本件之糾葛，純屬民事債權債務之糾
    紛。綜合上情，本院亦難以檢察官上訴意旨所指摘各情，遽認被告有對告訴人詐
    欺取財之行為。本件檢察官之上訴為無理由，應予駁回。
據上論斷，應依刑事訴訟法第三百七十三條，第三百六十八條，判決如主文。
本案經檢察官甲○○到庭執行職務。
中      華      民      國　    九十三     年     四      月 八 　　日
                                臺灣高等法院臺中分院刑事第四庭
                                      審判長法  官　洪　耀　宗
                                            法　官　劉　登　俊
                                            法　官  江　德　千
右正本證明與原本無異。
不得上訴。
                                            書記官  吳　麗　琴
中      華      民      國　    九十三     年     四      月     八 　　日
                                                                        Ｒ
臺灣臺中地方法院刑事判決                        九十二年度易字第二四二二號
    公  訴  人  臺灣臺中地方法院檢察署檢察官
    被      告  丙○○  女  二十九歲（民國○○○年○月○日生）
                        籍設台中市○○區○○路一○八巷二三弄四號二樓
                        現居台中縣太平市○○路○段五三巷四五之二號三樓
                        身分證統一編號：Ｚ000000000號
右列被告因違反動產擔保交易法案件，經檢察官聲請以簡易判決處刑（九十二年度偵
字第一三四一七號），本院臺中簡易庭認為不宜適用簡易程序，移由刑事庭改依通常
程序審理，判決如左：
    主  文
丙○○無罪。
    理  由
一、公訴意旨略以：被告丙○○於民國九十年十月二十二日，以動產擔保交易附條件
    買賣之方式，向告訴人久玖輪業有限公司（以下簡稱為久玖公司）購買車牌號碼
    ＳＱＬ－一一八號輕型機車一輛，為動產擔保交易之債務人，雙方約定總價金新
    台幣（下同）二萬二千三百二十元（不包含頭款三千元），分六期給付，每月一
    期，每期付款三千七百二十元，標的物存放地點為台中市○○路○段七一巷七二
    弄一六號，在價金未付清之前，標的物所有權仍屬於出賣人所有，買受人僅得依
    約占有使用，不得任意遷移或為其他處分；惟被告於取得標的物後，均未付任何
    分期款，且意圖為自己不法之利益，於九十一年一、二月間將該標的物遷移逃匿
    不知去向，致出賣人追索無著而受有損害。因認被告涉有動產擔保交易法第三十
    八條之罪嫌。
二、按犯罪事實應依證據認定之，無證據不得認定犯罪事實；又不能證明被告犯罪者
    ，應諭知無罪之判決；刑事訴訟法第一百五十四條第二項、第三百零一條第一項
    分別定有明文。次按動產擔保交易法第一條：「為適應工商業及農業資金融通及
    動產用益之需要，並保障動產擔保交易之安全，特制定本法」、第二條：「本法
    所稱動產擔保交易，謂依本法就動產設定抵押，或為附條件買賣，或依信託收據
    占有其標的物之交易」、第五條：「動產擔保交易，應以書面訂立契約。非經登
    記，不得對抗善意第三人」、第二十六條：「稱附條件買賣者，謂買受人先占有
    動產之標的物，約定至支付一部或全部價金，或完成特定條件時，始取得標的物
    所有權之交易」、第二十七條：「附條件買賣契約應載明左列事項：一、契約當
    事人之姓名或名稱、住居所或營業所。二、買賣標的物之名稱、數量及價格，如
    有特別編號標識或說明者，其記載。三、出賣人保有標的物所有權，買受人得占
    有使用之記載。四、買賣標的物價款之支付方法。五、買受人取得所有權之條件
    。六、買受人不履行契約時，出賣人行使物權及債權之方法。七、如有保險者，
    其受益人應為出賣人之記載。八、管轄法院之名稱。九、其他條件之記載。十、
    訂之契約年月日」；遞按民法第三條規定：「依法律之規定，有使用文字之必要
    者，得不由本人自寫，但必須親自簽名。如有用印章代簽名者，其蓋章與簽名生
    同等之效力。如以指印、十字或其他符號代簽名者，在文件上，經二人簽名證明
    ，亦與簽名生同等之效力」、第七十三條則規定：「法律行為，不依法定方式者
    ，無效。但法律另有規定者，不在此限」；是動產擔保交易法所定之附條件買賣
    ，乃屬要式行為，若所訂之附條件買賣契約不符上開法令規定之方式者，即非該
    法所規範之附條件買賣，此時縱有違反該法刑罰規定之行為態樣，亦無該法之適
    用。
三、公訴人指稱被告丙○○涉有前述動產擔保交易法第三十八條之罪嫌，所憑無非為
    告訴人久玖公司所提出附卷之附條件買賣契約書、告訴人催告被告出面解決之存
    證信函等影本各一件，及告訴代理人乙○○前往雙方約定之機車停放地點拍攝之
    現場照片一張等證據方法。惟被告經本院訊問後，堅決否認涉嫌此項罪名，辯稱
    她雖有前開公訴意旨所言向告訴人公司購買機車，積欠分期款，而遷移機車之行
    為，但雙方訂約時，告訴人公司並未在附條件買賣契約書上簽名、蓋章，本件動
    產擔保交易附條件買賣契約尚未合法有效成立，她不應擔負此項罪責等語。經查
    ：
    (一)告訴人公司向檢察官申告所提出與被告訂立之「動產擔保附條件買賣契約書」
      影本一件（見發查卷第四頁），在契約之末「立契約人」乙欄中，告訴人方面
      確實未經其代表人之簽名、蓋章。
    (二)前項情節經本院於九十三年一月六日審理時訊問告訴代理人乙○○，洪員自承
      當初之承辦人確無在此件契約書末蓋用該公司及負責人之印章，迨至本件進入
      偵查後才發現，而加以補蓋等語；並提出補蓋後之「動產擔保附條件買賣契約
      書」影本一件附卷供參。
    (三)既然告訴人就本件「動產擔保附條件買賣契約書」，有前開不符法定方式之處
      ，而不發生動產擔保交易法所定附條件買賣之效力，其間之契約即不受該法之
      規範。從而，公訴人縱提出前開附條件買賣契約書、存證信函及照片等證據方
      法，也僅為告訴人與被告間存有一般民事關係之證明而已，殊無科以被告動產
      擔保交易法第三十八條罪刑之餘地。
四、由於本件非屬動產擔保交易法第二十六條附條件買賣之交易，被告縱有違反分期
    付款及停放地點之約定，亦只涉及民事債務不履行之問題。則既然不能證明被告
    犯罪，即應依前開刑事訴訟法之規定，予被告無罪之判決。
據上論斷，應依刑事訴訟法第四百五十二條、第三百零一條第一項，判決如主文。
中      華      民      國      九十三      年      一月    二十  日
                                        審判長法  官  吳進發
                                              法  官  唐敏寶
                                              法  官  莊深淵
右正本證明與原本無異。
如不服本判決，應於送達後十日內向本院提出上訴狀（須附繕本），上訴於台灣高等
法院台中分院。
                                        書記官
中      華      民      國      九十三      年      一      月    二十  日
